【裁判字號】    98,訴,495
【裁判日期】    990519
【裁判案由】    分割共有物
【裁判全文】
臺灣臺中地方法院民事判決               98年度訴字第495號
原      告  丁○○
訴訟代理人  洪塗生律師
複代理人    吳念恒律師
被      告  子○○
訴訟代理人  辛○○
被      告  壬○○
            己○○
            戊○○
            丙○○
兼上四人共同
訴訟代理人  甲○○○
被      告  庚○○
兼上一人
訴訟代理人  乙○○
上  一  人
訴訟代理人  癸○○○
上列當事人間分割共有物事件，本院於民國99年4月21日言詞辯
論終結，判決如下：
    主    文
兩造共有坐落臺中縣東勢鎮○○○段九０地號土地、地目田、面
積五四五二點七九平方公尺，應分割為如附圖所示：編號九０－
Ａ００八、九０－Ａ００九、九０－Ａ０一一部分面積一一一二
點七七平方公尺，分歸被告壬○○、己○○、戊○○取得，並按
如附表所示原應有部分比例繼續保持共有；編號九０－Ａ００七
、九０－Ａ０一０部分面積一一一二點七七平方公尺，分歸原告
、被告丙○○、庚○○取得，並按如附表所示原應有部分比例繼
續保持共有；編號九０－Ａ００五、九０－Ａ００一、九０－Ａ
００三部分面積一一一二點七七平方公尺，分歸被告子○○取得
；編號九０－Ａ００六、九０－Ａ００二部分面積一一一二點七
七平方公尺，分歸被告乙○○取得；編號九０部分面積一八五點
四六平方公尺，分歸被告甲○○○取得；編號九０－Ａ００四部
分面積八一六點二五平方公尺，分歸兩造取得，並按如附表所示
原應有部分比例繼續保持共有。
訴訟費用由兩造依如附表所示比例負擔。
    事實及理由
甲、程序方面：
    被告庚○○經合法通知，未於最後言詞辯論期日到場，核無
    民事訴訟法第386條各款所列情形，爰依原告之聲請，由其
    一造辯論而為判決。
乙、實體方面：
一、原告起訴主張略以：坐落於臺中縣東勢鎮○○○段90地號土
    地（下稱系爭土地）為原告與被告子○○等人所共有（共有
    人之應有部分，詳如附表所示），而系爭土地依其使用目的
    並無不能分割之情事，兩造間亦未訂有不分割之特約，且原
    告曾申請調解亦不成立，而無法達成協議分割，爰依民法第
    823條第1項、第824條之規定請求裁判分割，並請求依臺中
    縣東勢地政事務所民國（下同）99年1月21日土地複丈成果
    圖即附圖（下簡稱附圖）所示分割方案分割。
二、被告答辯部分：
（一）被告子○○答辯略以：希望以被告於99年4月21日提出之
      甲分割方案分割，並希望能盡量不要破壞房子。若不能依
      甲案分割，則主張變價分割。再農業發展條例規定，農地
      分割不能超過共有人的人數。
（二）被告甲○○○答辯略以：同意依被告子○○主張之甲案分
      割，只要有路給我出入即可，若無法協調則由法院處理。
（三）被告乙○○答辯略以：如果可以協調則同意依甲案之分割
      方案分割，若無法協調則由法院處理。
（四）被告戊○○、己○○、壬○○均答辯略以：同意依甲案之
      分割方案分割。
（五）被告丙○○答辯略以：同意依甲案之分割方案分割。
（六）被告庚○○未於最後言詞辯論期日到庭，惟據其先前陳述
      ，答辯略以：同意依原告所提之分割方案分割。
三、法院之判斷：
（一）原告主張系爭土地為兩造所共有，及該土地並無因物之使
      用目的而不能分割之情事，兩造亦未訂有不分割之協議，
      而其分割方法無法經由兩造協議決定之事實，業據原告提
      出系爭土地之土地登記第二類謄本、地籍圖謄本、臺中縣
      東勢鎮都市計畫土地使用分區（或公共設施用地）證明書
      為證，核無不符，原告之主張，堪信為真實。
（二）按各共有人，除法令另有規定外，得隨時請求分割共有物
      。但因物之使用目的不能分割或契約訂有不分割之期限者
      ，不在此限。共有物之分割，依共有人協議之方法行之。
      分割之方法不能協議決定，或於協議決定後因消滅時效完
      成經共有人拒絕履行者，法院得因任何共有人之請求，以
      原物分配於各共有人，民法第823條第1項、第824條第1項
      、第2項第1款前段分別定有明文。查系爭土地地目雖為田
      ，然其業經編定為東勢鎮擴大都市計畫核定案之農業區用
      地，有原告提出之前揭臺中縣東勢鎮都市計畫土地使用分
      區（或公共設施用地）證明書在卷可憑，是系爭土地即無
      不能分割或分割宗數不得逾共有人人數之法令限制（農業
      發展條例第3條第11款、第16條規定參照）；且兩造亦未
      舉證證明有不分割之約定，故原告請求分割系爭土地，即
      屬有據，應予准許。
（三）按請求分割共有物之訴，應由法院依民法第824條規定命
      為適當之分配，不受任何共有人主張之拘束；又法院裁判
      分割共有物，當斟酌共有人之應有部分比例、意願、利害
      關係、使用情形、共有物之性質與價值、經濟效用、以及
      全體共有人之最大利益，並符合公平、經濟、合理原則，
      其分割方法始得謂為適當。經查：
    1.系爭土地上，除於西南側有被告子○○搭建之鐵皮屋、水
      塔及堆置之貨櫃外，另有荒廢磚房一棟，其餘均為果園、
      菜園等事實，業據原告提出現場照片為證，且經本院於98
      年4月28日會同兩造及臺中縣東勢地政事務所測量人員勘
      測現場明確，製有勘驗筆錄、現場照片及臺中縣東勢地政
      事務所98年4月28日複丈成果圖在卷可憑。
    2.兩造對系爭土地之分割方案，於本件訴訟審理過程中曾協
      商多種不同之分割方法，惟迄至最後言詞辯論期日止，僅
      餘原告主張之如附圖所示分割方案，及被告子○○99年4
      月21日提出之分割甲案及變價分割等三種方案。而查，被
      告子○○主張之甲分割方案，固得保留其自行搭建之鐵皮
      屋，惟系爭土地分割後，各共有人所取得部分並無法均有
      面臨聯外道路使用之可能，對其餘共有人難謂公平；至子
      ○○所主張之變價分割方案，則將使全體共有人喪失土地
      所有權，及其將來利用之可能，核其所主張之二方案，本
      院認均屬無法採用。而原告主張如附圖之分割方案已針對
      各共有人分得土地面積、位置做成適當分配，且大部分之
      共有人取得之土地，雖有部分面臨聯外道路，部分未面臨
      聯外道路之情形，然未面臨聯外道路部分之土地亦面臨共
      有土地中預留之私設道路（即附圖編號90-A004部分），
      有利於土地將來之利用及其價值，同時亦增加共有人處分
      該土地（如出賣他人、設定抵押權等）之經濟效能，核亦
      與被告乙○○、壬○○、己○○、戊○○、甲○○○、庚○○、丙○○先前主張之分割方案相近（參98年7月27日
      言詞辯論筆錄及被告乙○○98年7月13日提出之分割方案
      略圖）；至子○○所搭建之鐵皮屋，依附圖所示之分割方
      案，雖有遭部分拆除之可能，惟該部分鐵皮屋因非屬經建
      管機關核准興建之合法建築物，且鐵皮屋之拆除、移置工
      程，於現今拆除及營建工法言，尚稱簡易，是該鐵皮屋雖
      因此而將遭部分拆除，惟所造成之損失，應不甚重大。綜
      上，本院認原告所提如附圖所示分割方法，應屬較為適當
      ，爰判決如主文第1項所示。
四、分割共有物之訴，核其性質，兩造本可互換地位，原告提起
    本件訴訟於法雖屬有據，但被告之應訴乃法律規定所不得不
    然，本院認為訴訟費用由敗訴當事人負擔顯失公平，而應由
    兩造依其應有部分之比例分擔始為公允，爰諭知如主文第2
    項所示。
五、訴訟費用負擔之依據：民事訴訟法第80條之1。
中    華    民    國    99    年    5     月    19    日
                  民事第四庭    法  官  王鏗普
正本係照原本作成。
如對本判決上訴，須於判決送達後20日內向本院提出上訴狀。
中    華    民    國    99    年    5     月    19    日
                                書記官
附表
┌──┬──────┬────┬─────────┬──┐
│編號│當事人姓名  │應有部分│應負擔訴訟費用比例│備註│
├──┼──────┼────┼─────────┼──┤
│1   │子○○      │6/25    │6/25              │    │
├──┼──────┼────┼─────────┼──┤
│2   │丁○○      │49/600  │49/600            │    │
├──┼──────┼────┼─────────┼──┤
│3   │丙○○      │49/600  │49/600            │    │
├──┼──────┼────┼─────────┼──┤
│4   │庚○○      │46/600  │46/600            │    │
├──┼──────┼────┼─────────┼──┤
│5   │壬○○      │6/75    │6/75              │    │
├──┼──────┼────┼─────────┼──┤
│6   │己○○      │6/75    │6/75              │    │
├──┼──────┼────┼─────────┼──┤
│7   │戊○○      │6/75    │6/75              │    │
├──┼──────┼────┼─────────┼──┤
│8   │乙○○      │6/25    │6/25              │    │
├──┼──────┼────┼─────────┼──┤
│10  │甲○○○    │1/25    │1/25              │    │
└──┴──────┴────┴─────────┴──┘

司法院資訊處製作；財團法人民間司法改革基金會備份。
